臺灣高等法院刑事判決　　　　　　 96年度選上更(二)字第6號
上　訴　人
即　被　告　乙○○
選任辯護人　尤伯祥律師
　　　　　　陳為祥律師
上　訴　人
即　被　告　甲○○
選任辯護人　林國漳律師
上列上訴人因違反選罷法案件，不服臺灣宜蘭地方法院94年度選
訴字第3號，中華民國94年9月28日第一審判決（起訴案號：臺灣
宜蘭地方法院檢察署93年度選偵字第 7號），提起上訴，經判決
後，由最高法院第2次發回更審，本院判決如下：
    主  文
原判決撤銷。
乙○○、甲○○共同連續對於有投票權之人，交付賄賂，而約其
投票權為一定之行使，各處有期徒刑捌月，均褫奪公權貳年。均
減為有期徒刑肆月，如易科罰金，均以銀元佰元即新台幣玖佰
元折算壹日，均褫奪公權壹年。賄款新台幣肆仟元沒收。
    事  實
一、乙○○係宜蘭縣南澳鄉第十七屆鄉民代表，甲○○係第六屆
    立法委員候選人瓦歷斯．貝林宜蘭縣南澳鄉後援會主任委員
    。乙○○、甲○○二人明知宋信源、陳信雄、陳成、鐘文
    華、許仲良、平朝東、何國華、陳順水、王健章、江德富、
    梁裕民、陳孝仁（以上十二人均由檢察官認定有刑法第 143
    條第1項犯嫌，依刑事訴訟法第253條為不起訴處分）、林文
    龍等人均設籍宜蘭縣南澳鄉，且均係有投票權人，為使瓦歷
    斯．貝林得以順利當選，竟共同基於期約、交付賄賂之概括
    犯意聯絡，、先由乙○○於民國（下同）93年11月中旬，
    在宜蘭縣南澳鄉○○○○○路工之名義，交付新台幣（下同
    ）二千元之賄款予宋信源，要求宋信源投票支持瓦歷斯．貝
    林，並提供選民名冊予乙○○；、再於93年11月26日上午
　　7 時30分許，在宜蘭縣南澳鄉金洋村某處，亦以走路工之名
  　義，交付四千元之賄款予平朝東，要求平朝東投票支持瓦歷
    斯．貝林，並找另一樁腳幫忙賄選。、復於附表所示之時
　  、地，邀集如附表所示之人到場，為附表所示之行為，所提
    供餐飲即交付賄賂之價值均超過三十元，使前開有投票權人
    之投票權為一定之行使，再由乙○○、甲○○二人共同分擔
    餐飲費用。且於93年12月 5日18時30分許，在附表編號一之
    宜蘭縣南澳鄉○○路卡拉OK店，乙○○對受邀前往之平朝東
    、宋信源表示為瓦歷斯‧貝林拉票，擬以一票一千元之代價
    支付有投票權之人，希望多拉一些有信用之人，分配區域為
　  南澳村，當場平朝東即向乙○○口頭陳報六票，乙○○亦對
  　平超東告知宋信源所陳報之票數。宋信源即向乙○○表示可
    拉約十七、八票，其負責之區域為碧侯村。而於93年12月 8
    日18時30分許在宜蘭縣南澳鄉○○路卡拉OK店，當日乙○○
    與甲○○均在場，由乙○○向平朝東等人表示原本僅需三百
    票，但目前已登記四百餘票，超過原先預估數量，且因僅取
    得二十萬元費用，需將先前所稱每票一千元降為每票五百元
    。嗣於93年12月10日上午 7時30分許尚未發放賄賂金額之際
    ，經警循線查獲，並扣得乙○○交付予平朝東之賄款四千元
    。
二、案經宜蘭縣警察局移送臺灣宜蘭地方法院檢察署檢察官偵查
    起訴。
    理  由
壹、程序部分
一、上訴人即被告乙○○、甲○○二人及其選任辯護人以93年12
    月 8日18時30分許在宜蘭縣南澳鄉○○路卡拉OK店，由乙○
    ○向平朝東等人表示原本僅需三百票，但目前已登記四百餘
    票，超過原先預估數量，且因僅取得二十萬元費用，需將先
    前所稱每票一千元降為每票五百元於尚未發放賄賂金額之際
    即被查獲，因認此期約賄選部分並不在起訴之範圍，惟查本
    件起訴之事實除該文字敘述外尚於末段引用附表之記載，而
    附表編號三已敘明期約賄選及交付賄賂明確，因此期約賄選
    部分亦在起訴之範圍，且行求、期約、交付賄絡，屬階段性
    高低度行為，若成立交付賄絡罪，即不再論以低度之行求、
    期約之行為。
二、本件宋信源、陳信雄、陳成、鐘文華、許仲良、平朝東、
    何國華、陳順水、王健章、江德富、梁裕民、陳孝仁等十二
    人均由檢察官認定有刑法第143條第1項犯嫌，然已依刑事訴
    訟法第 253條為不起訴處分，依據卷附不起訴處分書之記載
    其等十二人均於偵查中坦承，且其等所陳，核與被告乙○○
    、甲○○二人於本院審理期日就起訴書與附表之時間、地點
    、人數、經過之情形，均陳稱有其事之情相符，亦即宋信源
    等十二人於偵查中向檢察官所為之陳述，並無顯有不可信之
    情況，依刑事訴訟法第159條之1第 2項規定，得為證據。至
    被告辯護人於本院更二審審理時辯稱：證人宋信源、平朝東
    、陳成警詢及偵查中的證詞無證據能力，因為他們是在檢
    察官訊問後才改列為證人，又他們警詢後即受檢察官偵訊，
    不知其為檢察官，且後來雖有具結，但沒有告知有拒絕作證
    之權利。惟檢察官訊問時已更新人別訊問、告知渠等可行使
    之權利等，證人宋信源、平朝東、陳成實無不知當時係受
    檢察官偵訊之可能，又檢察官將該三人改列為證人，並先徵
    詢是否願意具結作證，經該三人表示願意後，始告知據實陳
    述及偽證處罰後並命具結附卷，並非逕行令其具結作證，已
    賦予證人拒絕作證之權利，又檢察官於上開證人改列證人作
    證後，一再詢問上開證人就其先前相關陳述有何補充，而給
    予證人表示不同意見之機會，然上開證人均表示沒有，則上
    開證人顯對先前相關陳述表示其真實性，並無增減之必要，
    自得引據上開偵訊內容為證據。此外，關於證人宋信源、平
    朝東、陳成於警詢中的證詞，核與偵查中所述相符，本院
    復查無違法取供之情形，再參酌前揭與其他證人陳述互核相
    符之情狀，本院認此警詢部分，顯較其等於原審審理時之證
    述，有可信之特別情況，且為證明本件犯罪事實所必要，亦
    認有證據能力。另本件認定事實所引用之本件卷內其他所有
    卷證資料（包含人證與文書證據、物證等證據），並無證據
    證明係公務員違背法定程序所取得，又本件被告以外之人於
    審判外之陳述，亦無刑事訴訟法第 159條之1至之3所規定之
    不得作為證據之情形，且卷內之文書證據，亦無刑事訴訟法
    第159條之4之顯有不可信之情況與不得作為證據之情形，則
    依刑事訴訟法第159條至159條之 5之規定，本件認定事實所
    引用之本件卷證所有證據（包含人證與文書證據、物證等證
    據），均認為有證據能力，合先敘明。
貳、實體部分
一、上訴人即被告乙○○、甲○○二人，於本院審理期日經提示
    起訴書，告知起訴書之事實以及附表之記載，被告乙○○、
    甲○○二人對於起訴書所記載之時間地點與情形，均不爭執
    ，被告乙○○併陳稱：「是的，時間、地點、人數都是對的
    ，是我們在那裡喝酒聊天」等語、且被告乙○○、甲○○二
    人坦承其等二人於93年12月5日、同年月 7日及93年12月8日
    分別在宜蘭縣南澳鄉○○路之卡拉OK店內及宜蘭縣南澳鄉碧
    侯村乙○○服務處，先後邀集該選區內有投票權之人宋信源
    、平朝東及陳雙成等人商討為第六屆立法委員候選人瓦歷斯
    ‧貝林助選拉票之事，惟均否認行求或期約宋信源、平朝東
    及陳雙成為投票權一定行使之違反公職人員選舉罷免法犯行
    ，被告乙○○辯稱略以：「都是家屬親戚聚集在一起吃飯而
    已」、「並未以每票一千元之代價向有投票權之人行求投票
    權一定之行使，亦無藉此委請各該有投票權之人對外拉票，
    更無在93年12月 8日在宜蘭縣南澳鄉○○路卡拉OK店內，因
    票數過多且費用不足，始將每票一千元降為每票五百元之言
    詞；其為瓦歷斯‧貝林助選時，係稱：其他候選人有以一千
    元或五百元之價格買票等語，但非指其擬以每票五百元或一
    千元之代價對外買票之意，應係在場之人平日多以泰雅族母
    語或日語溝通，不諳國語，才導致誤解其以國語發言之語意
    」等語；另被告甲○○則辯稱略以：「僅邀集同為瓦歷斯‧
    貝林助選之人商討選舉之事，為瓦歷斯‧貝林尋求更多之支
    持，並無任何行求或期約每票一千元或五百元賄賂之言行」
    等語。
二、經查：
  (一)上訴人即被告乙○○、甲○○之辯護意旨雖辯稱檢察官並未
    就事實欄所載之犯罪事實起訴，原審就此論罪科刑，為訴外
    裁判。惟查起訴之事實欄，已記載被告二人「於起訴書附表
    所示時地邀集附表所示之人到場，為附表所示之行為」。而
    起訴書附表編號一，係載被告二人邀集有投票權之人集會，
    會中約定將選票投給瓦歷斯‧貝林；編號二係載被告二人邀
    集有投票權之人集會，統計票數，以便計算發放賄賂之金額
    ，均已敘及事實欄之事實，自屬已經起訴。是被告之辯護意
    旨稱上揭事實未據起訴，自非可採。
  (二)關於事實欄所記載時間地點與行為（交付二千元與四千元之
    事實不爭執，只辯稱非賄賂），除93年12月 5日18時30分許
    ，乙○○對平朝東、宋信源表示與93年12月 8日18時30分許
    ，乙○○向平朝東等人表示每票一千元降為每票五百元等情
    以外，業據被告乙○○、甲○○於本院坦承，核與宋信源、
    陳信雄、陳成、鐘文華、許仲良、平朝東、何國華、陳順
    水、王健章、江德富、梁裕民、陳孝仁等十二人於偵查所陳
    相符，且有四千元扣案可查。
  (三)關於93年12月 5日18時30分許在宜蘭縣南澳鄉○○路卡拉OK
    店內商討為候選人瓦歷斯‧貝林助選之經過，證人平朝東證
    稱：「當日係乙○○邀其前往該處支持瓦歷斯‧貝林，並為
    瓦歷斯‧貝林拉票後，乙○○即表示擬以一票一千元之代價
    支付有投票權之人，並希其多拉一些有信用之人，其分配之
    區域為南澳村；當場其即向乙○○口頭陳報六票，乙○○亦
    對其告知宋信源所陳報之票數」等語（原審卷第74至77頁）
    ，核與證人宋信源於偵查證稱：「當日係乙○○電邀其前往
    該處商討瓦歷斯‧貝林之選舉事宜，主持人為甲○○，委請
    其等多為瓦歷斯‧貝林拉票，其聽聞乙○○表示拉一票五百
    元，即向乙○○表示可拉約十七、八票，其負責之區域為碧
    侯村」等語（第 7號偵卷第37至39頁），大致相符；另證人
    平朝東於偵查證稱：「同年月 7日經乙○○與甲○○之召集
    而至乙○○位於宜蘭縣南澳鄉碧侯村之服務處討論瓦歷斯‧
    貝林之競選事務時，亦向乙○○及甲○○告知可拉十票」等
    語（第 7號偵卷第31至31頁反面），且其在本院前審證稱其
    在學校擔任工友，是其當知悉國語與原住民語，無誤解之虞
    。足見被告乙○○與甲○○在卡拉OK店內，各自發表支持候
    選人瓦歷斯‧貝林之言論後，確由被告乙○○向在場有投票
    權之宋信源及平朝東行求投票權為一定之行使，並得宋信源
    及平朝東之允諾，而與宋信源、平朝東成立期約賄賂。至證
    人宋信源雖就被告乙○○於該日所陳稱之賄賂金額為每票五
    百元部分，與證人平朝東證述之一千元數額有所出入，然證
    人宋信源於偵查業已詳述被告乙○○提供金錢賄賂行求，其
    亦已向被告乙○○口頭告知預計拉票票數等情，核與證人平
    朝東先後於偵查及原審之證言相符，可見應係證人宋信源年
    已七十，記憶力已有衰退，方致其記憶中之賄賂金額與實情
    稍有出入。另其於原審雖翻異前詞而為與被告乙○○完全相
    同之陳述，稱：「別人一票買五百元」之證詞，因與其之前
    之陳述兩歧，應屬迴護被告二人而非可採。另證人宋信源、
    平朝東等人雖於出席餐會時向被告二人陳報可拉票之對象、
    票數，然此乃係表明與己相熟或認識，亦可能因而支持或轉
    而支持瓦歷斯‧貝林之人，且依本件證人宋信源、平朝東被
    動受邀參與，又均無從己處支付餐飲或日後賄款之相關事證
    ，所處角色顯係基於受賄者地位，而陳報相同可因受賄而支
    持瓦歷斯‧貝林之人，實與本件行求期約、現時及日後將實
    際交付賄款之被告二人，應屬對向犯。則被告二人分擔原判
    決附表各次餐飲，當可認係被告二人向宋信源、平朝東等出
    席者交付賄賂，及將以一票一千元（後降為五百元）對宋信
    源、平朝東等人成立期約賄選，附此敘明。
  (四)關於93年12月 8日18時30分許在宜蘭縣南澳鄉○○路卡拉OK
    店之經過，證人平朝東於偵查及原審證稱：「當日乙○○與
    甲○○均在場，乙○○表示原本僅需三百票，但目前已登記
    四百餘票，超過原先預估數量，且因其僅取得二十萬元費用
    ，故需將先前所稱之每票一千元降為每票五百元；嗣因乙○
    ○之妻到場通報檢察官已至南澳，故乙○○要求在場之人各
    自將所持有之名冊銷燬後離開」等語（第 7號偵卷32至32頁
    反面、原審卷第75、78頁），核與證人陳成於偵查及原審
    證稱：「該日係乙○○電邀其至卡拉OK商談選舉事宜，乙○
    ○表示將支付每票五百元予有投票權之人，其遂告知乙○○
    擬拉十票，因其負責金岳村區域，亦預計在金岳村拉十票；
    過程中甲○○均在場」等語（第 7號偵卷第42至43頁、原審
    卷第67、至68頁）相符，且證人陳成於本院前審亦稱：「
    在偵查中有照實說話」（本院前審卷第64頁反面），是被告
    乙○○與甲○○邀集證人平朝東及陳成前往集會商討候選
    人瓦歷斯‧貝林之競選情況時，由被告乙○○陳述將每票之
    賄賂金額降為五百元，並向在場有投票權之平朝東及陳成
    行求投票權為一定之行使，並得平朝東及陳成等人之允諾
    ，而對於投票權為一定行使而與平朝東及陳成等人期約賄
    賂之事實，甚為明確。
  (五)至證人宋信源於原審及本院、證人平朝東於本院均翻異前詞
    ，附和被告乙○○所言，證稱是聽聞乙○○說別人一票買五
    百元云云。惟查，證人宋信源於偵查（偵卷第 42-43頁）；
    證人平朝東於偵查、原審（偵卷第35-38頁、原審卷第75、8
    0 頁）；證人陳成於偵查（偵卷第47反面）中，就其等可
    為被告乙○○所拉之票數，均明確估算並說明，如被告乙○
    ○未告知證人宋信源、平朝東要為候選人買票及估算票數之
    事，證人何以就買票之金額及其所負責之票數均證述綦詳。
    參以證人宋信源於本院前審證稱：「乙○○平日以原住民泰
    雅族與其等溝通較多」；證人陳成證稱：「當時在場者以
    原住民為多。因證人宋信源、陳成、平朝東均稱國語不太
    聽得懂」等語，則在原住民集會之場合，被告乙○○理應以
    相互瞭解之原住民語發言，宋信源等證人事後改稱聽到被告
    乙○○以國語說別人以五百元在買票云云，顯違常情。證人
    三人事後翻異前詞，要屬事後迴護被告之語，委無可採。
  (六)乙○○、甲○○二人意圖使瓦歷斯‧貝林順利當選，由乙○
    ○於93年11月中旬，在宜蘭縣南澳鄉○○○○○路工名義交
    付二千元賄款予宋信源，要求宋某投票支持瓦歷斯‧貝林及
    提供選民名冊。嗣於同年月26日 7時30分許，在同鄉金洋村
    某處，亦以走路工名義交付四千元賄款予平朝東，要求其投
    票支持瓦歷斯‧貝林，其二人此部分涉有公職人員選舉罷免
    法第90條之1第1項罪部分，證人宋信源與平朝東於原審，雖
    均證稱渠等雖分別收受乙○○交付之二千元及四千元，但均
    不瞭解前於警詢及偵查所言走路工意義；因渠等均受僱於乙
    ○○為候選人瓦歷斯‧貝林懸掛競選布條，故誤認走路工之
    意，即係懸掛競選布條所領得之工資等語，且有渠二人於競
    選活動中前往懸掛競選布條之照片在卷可稽。然衡之目前政
    府查緝賄選買票不遺餘力，候選人或助選員為脫免刑責，對
    行賄買票不敢明言，藉詞「走路工」、「便當錢」、「茶水
    費」等名義，或在客觀上使一般人皆知係為約使一定投票之
    行使，而本件依宋信源於偵查證稱：「乙○○曾於93年11月
    中旬至伊住處，拿二千元給伊，係走路費，要伊幫忙支持瓦
    歷斯‧貝林，錢都花光了」等語。而平朝東於警詢所稱乙○
    ○於93年11月26日早上 7時許，在往金洋村路上要伊擔任瓦
    歷斯‧貝林競選本屆立法委員選舉南澳地區樁腳，並當場給
    伊四千元，要伊另外找一位樁腳，將其中二千元給予作走路
    工等詞，渠嗣於偵查亦為相同證述（亦即引述其偵查中之陳
    述），又稱：「本來不投票給瓦歷斯‧貝林，因拿了四千元
    ，所以決定要投給瓦歷斯‧貝林，四千元伊不敢用，已經交
    出去了」等語（警卷第32、33頁、第74、75頁，偵卷第30頁
    、第33頁正背面、第37頁）。是宋信源、平朝東二人於偵查
    所陳渠等分別向乙○○收受之二千元及四千元，顯屬支持、
    投票予瓦歷斯‧貝林之對價，在客觀上即係屬賄選之性質，
    甚為明顯。至渠等於原審改稱係代為懸掛瓦歷斯‧貝林競選
    旗幟之工資，顯屬迴護之詞。且宋信源、平朝東二人於偵查
    所陳與陳信雄、陳成、鐘文華、許仲良、何國華、陳順水
    、王健章、江德富、梁裕民、陳孝仁等十人於偵查所陳相符
    ，檢察官認定其等十二人均有刑法第143條第1項犯嫌，然依
    刑事訴訟法第 253條為不起訴處分，足徵宋信源、平朝東二
    人於偵查所陳始為真實。至於先後以「走路工」之名義，交
    付二千元之賄款予宋信源，交付四千元之賄款予平朝東者，
    雖僅為被告乙○○，然被告甲○○與被告乙○○二人與宋信
    源、平朝東均參與　附表所示三次之餐飲聚會，且由被告甲
    ○○與乙○○二人共同分擔餐飲費用，被告甲○○並主持會
    議，已足見被告二人就本件共犯之情。又證人平朝東於偵查
    中復結證稱：12月 8日晚上，有些樁腳已經回家，乙○○與
    甲○○二人也都沒有在卡拉OK，應該是照之前所言送錢去等
    語（偵卷第34頁），是以被告甲○○與乙○○亦確曾向証人
    平朝東言明渠等二人將會向樁腳交付賄絡乙情，足見被告甲
    ○○與被告乙○○二人就對有投票權之人，行求期約、交付
    賄賂或飲食之其他不正利益，而約其等投票支持瓦歷斯‧貝
    林之各階段行為，均有共同犯意聯絡與行為分擔，而為共同
    正犯。
  (七)被告甲○○確曾與乙○○邀集選民為瓦歷斯‧貝林助選拉票
    之事實，為其所自承，並據證人宋信源、平朝東、陳成證
    述明確，至於宋信源、平朝東、陳成於偵查或原審雖均指
    乙○○表示拉一票一千、後改為五百元，渠等亦曾向乙○○
    陳報可拉之票數。惟均未提及甲○○有此言論，然宋信源於
　　偵查證稱：「93年12月 5日晚上，在卡拉OK店聚會，係乙○
  　○通知伊前往，會議由甲○○主持，其講話內容係要我們盡
    量找人支持瓦歷斯‧貝林，乙○○講拉一票五百元」等語。
    而平朝東於警詢則稱93年12月 5日，乙○○在南澳鄉○○路
    卡拉OK店請渠等吃羊肉爐及喝高梁酒，席中乙○○要渠等將
    選民名冊盡快報給他，以便統計人數，後來各樁腳所報人數
    太多，乙○○表示上面所給金額不夠，因此將上次開會決定
    發放一千元改為五百元，會中甲○○並在旁幫腔，要渠等找
    比較可靠的選民，渠嗣於偵查亦為相同意旨之陳述（此部分
    僅引其於偵查之陳述）。即被告甲○○於偵查亦坦認係伊與
    乙○○找熟識友人於93年12月 5日晚上至南澳鄉○○路卡拉
    OK店開會，目的係要渠等支持瓦歷斯‧貝林，幫忙拉票（警
    卷第75、82頁，偵卷第31頁、第68頁背面、第69頁）。則上
    開會議既係乙○○、甲○○二人邀集、主持，會中雖由乙○
    ○要求與會有投票權之人以每人五百元幫忙拉票，支持瓦歷
    斯‧貝林，然甲○○既主持會議且在一旁附和，要求渠等尋
    找比較可靠選民，足見被告甲○○與乙○○有期約賄選之犯
    意聯絡及行為分擔。
  (八)綜上，本件事證明確，被告乙○○、甲○○所辯尚非可取，
    其二人之犯行均堪認定。被告乙○○之選任辯護人尤伯祥律
    師請求傳訊當時在場證人梁裕民、陳順水、林文龍證明有無
    交付賄款等情事，因本案事證已臻明確，本院認無傳訊之必
    要。
二、論罪科刑部分：
  (一)按被告乙○○、甲○○行為後，94年2月2日修正公布之刑法
    （下稱新法）已於95年7月1日施行，新法第2條第1項規定：
    「行為後法律有變更者，適用行為時之法律。但行為後之法
    律有利於行為人者，適用最有利於行為人之法律」，係規範
    行為後法律變更所生新舊法律比較適用之準據法，於新法施
    行後，自應適用新法第2條第1項之規定，為「從舊從輕」之
    比較；又比較新舊法時，應就罪刑有關之共犯、未遂犯、想
    像競合犯、牽連犯、連續犯、結合犯，以及累犯加重、自首
    減輕暨其他法定加減原因（如身分加減）與加減比例等一切
    情形，本於統一性及整體性原則，綜其全部罪刑之結果而為
    比較（最高法院95年度第 8次刑事庭會議決議參照）。被告
    行為後，刑法第28條共同正犯之規定，業於94年1月7日修正
    公布，並於95年7月1日施行，新修正刑法第2條第1項之規定
    ，係規範行為後法律變更所生新舊法律比較適用之準據法，
    於新法施行後，應適用新法第2條第1項之規定，為「從舊從
    輕」之比較。新修正刑法第28條共同正犯之規定，係將原條
    文之「實施」改為「實行」，用以確認共謀共同正犯之處罰
    ，就本件被告之情形，新舊法並無不同，依新修正刑法「從
    舊從輕」原則，應適用修正前刑法第28條規定。被告行為後
    ，刑法第56條連續犯之規定，業於94年1月7日修正公布刪除
    ，並於95年7月1日施行，則被告之犯行，因行為後新法業已
    刪除連續犯之規定，此刪除雖非犯罪構成要件之變更，但顯
    已影響行為人刑罰之法律效果，自屬法律有變更，依刑法第
    2條第1項規定，比較新舊法結果，仍應適用較有利於被告之
    行為時法律即舊法論以連續犯。被告等行為時之刑法第41條
    第 1項前段規定：「犯最重本刑為五年以下有期徒刑以下之
    刑之罪，而受六個月以下有期徒刑或拘役之宣告，因身體、
    教育、職業、家庭之關係或其他正當事由，執行顯有困難者
    ，得以一元以上三元以下折算一日，易科罰金」，又被告行
    為時之易科罰金折算標準，修正前罰金罰鍰提高標準條例第
    2 條前段（現已刪除）規定，就其原定數額提高為一百倍折
    算一日，則本件被告行為時之易科罰金折算標準，應以銀元
    三百元折算一日，經折算為新臺幣後，應以新臺幣九百元折
    算為一日。惟95年7月1日修正公布施行之刑法第41條第 1項
    前段則規定：「犯最重本刑為五年以下有期徒刑以下之刑之
    罪，而受六個月以下有期徒刑或拘役之宣告者，得以新臺幣
    一千元、二千元或三千元折算一日，易科罰金」，茲比較修
    正前後之易科罰金折算標準，以95年7月1日修正公布施行前
    之規定，較有利於被告，則應依刑法第2條第1項前段，適用
    修正前刑法第41條第 1項前段規定，定其折算標準。至刑法
    第37條第 2項有關宣告褫奪公權部分，亦於94年1月7日修正
    公布，並自95年7月1日施行，經比較修正前、後之規定，以
    修正後之規定較有利於被告，本應依刑法第2條第1項規定，
    適用修正後之刑法第37條第 2項規定，但「犯罪在刑法施行
    前，比較裁判前之法律孰為有利於行為人時，應就罪刑有關
    之一切情形，比較其全部之結果，而為整個之適用，不能割
    裂而分別適用有利益之條文」，最高法院27年度上字第2615
    號判例前段可資參照。且公職人員選舉罷免法第98條第項，
    為褫奪公權之特別規定，是本件比較全部結果後，適用94年
    2月2日修正公布前之前述刑法第56條有關連續犯等之規定，
    對被告最有利，揆諸前開判例意旨，有關刑法第37條亦應適
    用修正前之規定。至於想像競合犯新法第55條但書係科刑之
    限制，為法理之明文化，非屬法律之變更。綜合上開新舊法
    比較之結果，顯然以舊法即行為時法有利於被告，依前揭刑
    法第2條第1項前段規定，本件應一體適用行為時法即95年 7
    月1日修正生效施行前刑法之規定。
  (二)被告乙○○、甲○○行為後，公職人員選舉罷免法第90條之
    1第1項業於94年11月30日公布，其刑度由原定之「處五年以
    下有期徒刑，得併科新台幣四十萬元以上四百萬元以下罰金
    」，提高為「處三年以上十年以下有期徒刑，得併科新台幣
    一百萬元以上一千萬元以下罰金」，比較新舊法之結果，以
    舊法之規定有利於被告乙○○、甲○○，是應適用修正前之
    公職人員選舉罷免法第90條之1第1項規定。按公職人員選舉
    罷免法第90條之1第1項之投票行賄罪，乃刑法第 144條投票
    行賄罪之特別法，是被告乙○○、甲○○所為，縱亦該當於
    刑法第 144條之規定，亦僅論以公職人員選舉罷免法第90條
    之1第1項之罪。
  (三)被告乙○○、甲○○二人，由乙○○先後交付二千元、四千
    元之賄款予宋信源、平朝東，分別要求宋信源投票支持瓦歷
    斯．貝林，並提供選民名冊予乙○○，要求平朝東投票支持
    瓦歷斯．貝林，並找另一樁腳幫忙賄選，係對於有投票權之
    人，交付賄賂而約其等之投票權為一定之行使，所為均係犯
    公職人員選舉罷免法第90條之1第1項之對有投票權人交付賄
    賂罪。按「受賄罪之客體，一為賄賂，二為不正利益，所謂
　　賄賂，指金錢或可以金錢計算之財物而言，所謂不正利益，
  　指賄賂以外足以供人需要或滿人慾望一切有形無形之利益而
    言（21年上字第 369號判例）」，是接受餐飲即屬於賄賂。
　　被告乙○○、甲○○二人於附表所示之時、地，邀集如附表
  　所示之人到場，為附表所示之行為，所提供餐飲之價值均超
    過三十元，使前開有投票權人之投票權為一定之行使，再由
    乙○○、甲○○二人共同分擔餐飲費用，且於93年12月 5日
    18時30分許，在附表編號一地點，由乙○○對受邀前往之平
    朝東、宋信源表示為瓦歷斯‧貝林拉票，擬以一票一千元之
    代價支付有投票權之人，希望多拉一些有信用之人，並於93
    年12月 8日18時30分許，在附表編號三地點，由乙○○向平
    朝東等人表示原本僅需三百票，但目前已登記四百餘票，超
    過原先預估數量，且因僅取得二十萬元費用，需將先前所稱
    每票一千元降為每票五百元。核被告乙○○、甲○○所為均
    係犯公職人員選舉罷免法第90條之1第1項之對有投票權人交
    付賄賂罪，其等交付賄賂之前所為之期約行為，為高度之交
    付行為所吸收，均不另論罪。被告乙○○、甲○○二人於附
    表所示時間地點，約定有投票權之平朝東等人投票予候選人
    瓦歷斯．貝林以及交付賄賂，係同時向平朝東等人為賄選，
    以一行為觸犯二罪名，為想像競合犯，應依刑法第55條前段
    之規定，從一重處斷。被告乙○○、甲○○等二人就所犯上
    開罪名，有共同犯意聯絡及行為分擔，應論以共同正犯。又
    按侵害國家法益之犯罪，若基於概括犯意而連續犯同一罪名
    者，亦有連續犯之適用，此觀貪污治罪條例所定之罪，雖屬
    侵害國家法益之罪，倘若基於概括犯意而連續犯同一之罪名
    ，仍得成立連續犯自明。而投票行賄罪，祇要向有投票權之
    人，行求期約或交付賄賂或其他不正利益，而約其不行使投
    票權或為一定之行使，犯罪即告成立；如基於概括之犯意，
    連續向多數有投票權之人為投票行賄之行為者，自仍得成立
    連續犯，有最高法院90年度台上字第7703號判決意旨可資參
    照。被告乙○○、甲○○先後對宋信源、平朝東，後對宋信
    源、平朝東交付賄賂，且於附表所示時間地點與前述事實，
    期約、交付賄賂，而約定其等之投票權為一定之行使，時間
    緊接，方法同一，觸犯構成要件相同之罪名，顯係出於概括
    犯意為之，應依修正前刑法第56條連續犯之規定論以一罪，
    並加重其刑。至被告乙○○於93年12月 5日以一行為同時對
    宋信源、平朝東期約賄賂，僅侵害一國家法益，應成立一罪
    。該次之行為，雖未記載於起訴書之事實，然與起訴之事實
    有連續犯之裁判上一罪法律關係，為起訴效力所及，應併予
    以審理。
  (四)原審對被告乙○○、甲○○論罪科刑固非無見，惟查：(一)、
    被告乙○○、甲○○行為後，公職人員選舉罷免法第90條之
    1第1項業於94年11月30日公布，其刑刑度由原定之「處五年
    以下有期徒刑，得併科新台幣四十萬元以上四百萬元以下罰
    金」，提高為「處三年以上十年以下有期徒刑，得併科新台
    幣一百萬元以上一千萬元以下罰金」，比較新舊法之結果，
    以舊法之規定有利於被告乙○○、甲○○，是應適用修正前
    之公職人員選舉罷免法第90條之1第1項規定，原審未及比較
    適用，尚有未洽。(二)、被告乙○○、甲○○二人係共犯起訴
    書之事實與附表所示之犯行，原判決僅認定起訴書附表之犯
    行，且就附表編號一之原起訴態樣，增論至被告乙○○於93
    年12月 5日以一行為同時對宋信源、平朝東期約賄賂，然並
    未敘明理由，亦有未當。(三)中華民國96年罪犯減刑條例，業
    於96年7月4日經總統公布，同年月16日施行，本件宣告刑未
    超過有期徒刑1年6月，所犯合於減刑條件，原審未及適用，
    亦有未合。被告乙○○、甲○○二人上訴否認犯罪，雖無理
    由，惟原判決既有上開可議之處，自應予以撤銷改判。爰審
    酌被告乙○○、甲○○為圖候選人瓦歷斯‧貝林得以順利當
    選，不循以正當民主方式助選，反以期約賄賂之手法拉票，
    破壞民主政治，犯後又飾詞否認，本應從重量刑，惟念其等
    素行良好，並參酌其等之犯罪動機、目的、手段與造成整體
    國家法益之侵害程度等一切情狀，各量處有期徒刑八月。又
    被告乙○○、甲○○犯罪時間在96年 4月24日前，所犯雖為
    修正前公職人員選舉罷免法第90條之1第1項，惟其宣告刑為
    有期徒刑1年6月以下，合於減刑條件，應各減為有期徒刑四
    月並依修正前刑法第41條第 1項規定諭知易科罰金之折算標
    準。又按犯本章之罪或刑法分則第六章之妨害投票罪，宣告
    有期徒刑以上之刑者，並宣告褫奪公權，公職人員選舉罷免
    法第98條第 3項定有明文，此項褫奪公權之宣告，具有強制
    性，為刑法第37條第 2項之特別規定，不受宣告六月以上有
    期徒刑之限制，法院自應優先適用，有最高法院81年度臺非
    字第 246號判決意旨可資參照。本件被告乙○○、甲○○既
    經宣告有期徒刑八月，各應依公職人員選舉罷免法第98條第
    3 項之規定，宣告褫奪公權二年，並比照主刑減刑標準各減
    為褫奪公權一年。
  (五)公職人員選舉罷免法第90條之1第3項固規定預備或用以行求
    期約或交付之賄賂，不問屬於犯人與否，沒收之。但如其賄
    賂已交付與有投票權之人收受，因收受者係犯刑法第 143條
    第1項之投票受賄罪，其收受之賄賂應依同法條第2項之規定
    沒收之，如全部或一部不能沒收時，追徵其價額。故犯投票
    行賄罪者，其已交付之賄賂，自應依刑法第143條第2項之規
    定，於其對向共犯所犯投票受賄罪之從刑宣告沒收、追徵，
    不得再依上開規定沒收；又已交付之賄賂，依據公職人員選
    舉罷免法第90條之1第3項規定，僅能沒收賄賂之原物（最高
    法院95年度臺上字第2407號判決、95年度臺上字第4229號意
    旨判決意旨參照）。被告乙○○交付二千元賄賂予宋信源部
    分，已經由宋信源收受，即不在本案宣告沒收，至於被告乙
    ○○交付四千元賄賂予平朝東部分係扣案，應依據公職人員
    選舉罷免法第90條之1第3項規定宣告沒收。又沒收不在減刑
    範圍之列，併予說明。
據上論斷，應依刑事訴訟法第369條第1項前段、第364條、第299
條第 1項前段，公職人員選舉罷免法第90條之1第1項（修正前）
、第 3項、第98條第3項，刑法第11條前段、第2條第 1項、第28
條（修正前）、第55條前段、第56條（修正前）、第41條第 1項
前段（修正前）、第37條第 2項（修正前），中華民國96年罪犯
減刑條例第2條第1項第 3款、第7條、第9條、第14條，罰金罰鍰
提高標準條例第 2條（修正前）、現行法規所定貨幣單位折算新
台幣條例第2條，判決如主文。
本案經檢察官王壬貴到庭執行職務。
中　　華　　民　　國　　96　　年　　8 　　月　　7 　　日
　　　　　　　　　刑事第一庭審判長法　官  蔡  長  溪
　　　　　　　　　　　　　　　　  法　官  林  俊  益
　　　　　　　 　 　　　　　　　　法　官  陳  春  秋
以上正本證明與原本無異。
如不服本判決，應於收受送達後十日內向本院提出上訴書狀，其
未敘述上訴之理由者並得於提起上訴後十日內向本院補提理由書
（均須按他造當事人之人數附繕本）。
                                  書記官  李  家  敏
中　　華　　民　　國　　96　　年　　8 　　月　　13　　日
附錄：本案論罪科刑法條全文
修正前公職人員選舉罷免法第90條之1第1項至第3項
對於有投票權之人，行求期約或交付賄賂或其他不正利益，而約
其不行使投票權或為一定之行使者，處五年以下有期徒刑，得併
科新台幣四十萬元以上四百萬元以下罰金。
預備犯前項之罪者，處一年以下有期徒刑。
預備或用以行求期約或交付之賄賂，不問屬於犯人與否，沒收之。
公職人員選舉罷免法第98條
犯本章之罪，其他法律有較重處罰之規定者，從其規定。
辦理選舉、罷免事務人員，假借職務上之權力、機會、或方法，
以故意犯本章之罪者，加重其刑至二分之一。
犯本章之罪或刑法分則第六章之妨害投票罪，宣告有期徒刑以上
之刑者，並宣告褫奪公權。
附表
敘述方式：編號；時間（民國）；地點；在場人；行為態樣。
一、93年12月5日晚上6時30分許；宜蘭縣南澳鄉○○路上之卡拉
    OK；乙○○、甲○○、許仲良、陳順水、江德富、陳信雄、
    梁裕民、鍾文華、何國華、宋信源、陳孝仁、平朝東等人；
    被告乙○○、甲○○二人邀集有投票權之人聚會，會中約定
    將選票投給瓦歷斯‧貝林，並由被告二人提供羊肉爐、高梁
    酒、綠茶等免費餐飲予到場人享用。
二、93年12月7日晚間6時30分許；宜蘭縣南澳鄉碧候村乙○○服
    務處；乙○○、陳信雄、梁裕民、陳成、陳順水、平朝東
    、王健章、甲○○等人；被告乙○○、甲○○二人邀集有投
    票權之人聚會，主要是統計票數，以便計算發放之賄賂金額
    。
三、93年12月8日晚間6時30分許；宜蘭縣南澳鄉○○路上之卡拉
    OK ；乙○○、甲○○、陳順水、江德富、陳信雄、鍾文華
    、梁裕民、平朝東、許仲良、何國華、宋信源、陳成、林
    文龍、王健章等人；被告乙○○、甲○○二人邀集有投票權
    之人聚會，會中被告乙○○公布發放之賄賂金額由一千元改
    為伍百元，會後由被告二人提供羊肉爐、高梁酒等免費餐飲
    與在場人享用。
